【裁判字號】    99,上易,240
【裁判日期】    991214
【裁判案由】    清償借款
【裁判全文】
臺灣高等法院臺中分院民事判決         99年度上易字第240號
上  訴  人  郭一隆
訴訟代理人  李國豪律師
被 上訴 人  許昭敏
訴訟代理人  黃英豪律師
上列當事人間清償借款事件，上訴人不服台灣台中地方法院民國
99年4月20日99年度訴字第471號第一審判決，提起上訴，本院於
99年11月30日言詞辯論終結，判決如下：
    主  文
原判決廢棄。
被上訴人在第一審之訴駁回。
第一、二審訴訟費用由被上訴人負擔。
    事實及理由
一、被上訴人主張：上訴人於民國95年6月15日、96年12月6日向
    被上訴人借款新台幣（下同）91萬0030元、46萬6030元，由
    被上訴人指示訴外人賴美珠將上開款項全數匯往上訴人所指
    定之訴外人材鈞企業有限公司（以下簡稱材鈞公司）之銀行
    帳戶內。為擔保上開債務，上訴人並交付被上訴人由材鈞公
    司所簽立，如附表所示之支票2紙。爰依消費借貸之法律關
    係，訴請上訴人返還借款，並聲明：上訴人應給付被上訴人
    137萬6060元。上訴人抗辯：上訴人當時為材鈞公司之員工
    ，僅受公司主管交代將本案支票2紙交付予訴外人賴美珠，
    從未向被上訴人借款，並聲明：被上訴人之訴駁回。
二、本件第一審對於被上訴人之請求，判決全部勝訴，上訴人聲
    明不服求為廢棄並駁回被上訴人在第一審之訴。被上訴人則
    求為判決駁回上訴。
三、本院審理之結果：
  (一)兩造不爭執之事實：
    1.於95年6 月15日、96年12月6 日，賴美珠分別匯款91萬
      0030元、46萬6030元予材鈞公司。
    2.材鈞公司曾簽發，詳如附表所示之支票2 紙交付被上訴人
      。
  (二)本件兩造厥有爭執者，為消費借貸契約成立於何人之間？上
    訴人應否清償系爭借款？
    經查：按稱消費借貸者，謂當事人一方移轉金錢或其他代替
    物之所有權於他方，而約定他方以種類、品質、數量相同之
    物返還之契約，民法第474 條第1 項定有明文。次按當事人
    主張有利於己之事實者，就其事實有舉證之責任，民事訴訟
    法第277 條前段亦有明文。又被上訴人於起訴原因已有相當
    之證明，而被告於抗辯事實並無確實證明方法，僅以空言爭
    執者，當然認定其抗辯事實之非真正，而應為被告不利益之
    裁判，最高法院亦著有18年上字第1679號判例意旨足資參照
    。被上訴人主張上訴人於95年6月15日、96年12月6日向被上
    訴人借款91萬0030元、46萬6030元，由被上訴人指示賴美珠
    將上開款項全數匯往上訴人所指定之材鈞公司之銀行帳戶內
    ，為擔保上開債務，上訴人並交付被上訴人由材鈞公司所簽
    立，如附表所示之支票2紙之事實，有被上訴人提出存摺明
    細、支票及退票理由單及信封為證。按消費借貸契約屬要物
    契約，因借用物之交付而生效力。借用人出具之借據（借用
    證），倘未表明已收到借款，致不足證明有交付借款之事實
    ，且其對之又有爭執者，貸與人自仍須就交付借款之事實負
    舉證責任（最高法院87年度台上字第1611號判決意旨參照）
    。被上訴人就本件借款之事實，完全僅憑賴美珠之證詞作為
    證據，並無其他證據可資證明兩造間有消費借貸關係存在。
    然賴美珠係將本件借款交予材鈞公司之仲介人，又材鈞公司
    負責人郭天霖已死亡，難予追討。僅能對上訴人追索，證詞
    難免偏頗，自不能憑賴美珠之證詞，作為被上訴人主張兩造
    間有消費借貸關係及被上訴人業已交付借款予上訴人等待證
    事實之唯一證據。又查：本件系爭借款並非交付予上訴人，
    而係由賴美珠將系爭借款直接匯入材鈞公司帳戶，此為兩造
    所不爭執。賴美珠稱係受上訴人指示，惟為上訴人堅詞否認
    ，再為本件系爭借款所開立之附表支票2張，亦係由材鈞公
    司所簽發，而非由上訴人所簽發，此亦據兩造所不爭執，如
    係上訴人借款何以不是由上訴人簽發或在其上背書保證？另
    賴美珠亦於本院自承並未向上訴人索取借據，凡此均與情理
    有違。況賴美珠亦於本院自承其與材鈞公司亦有金錢借貸關
    係，並證稱：材鈞公司向我借的錢都是透過郭一隆向我借錢
    ，再由材鈞公司會計開票寄給我（見本院99年11月11日筆錄
    ），而消費借款為要物契約，被上訴人及賴美珠均自認上訴
    人未收到系爭借款，又未能舉證證明有經上訴人同意將系爭
    借款匯入材鈞公司帳戶。另查，雖被上訴人提出超峰快遞收
    送貨單（原審卷第25頁），其上固有上訴人之姓名據以證明
    兩造間有消費借貸關係存在，然而，倘該收送貨單所寄交之
    物品，確係上訴人私下與被上訴人或賴美珠往來之物品，何
    需填入材鈞公司統一編號00000000？顯見該收送貨單所寄交
    之物品，應係材鈞公司與賴美珠往來之物，上訴人確實僅係
    受材鈞公司之會計指示，將該物品託寄超峰快遞而已，此亦
    據該公司會計陳孟瑜於本院結證稱：「上訴人沒有叫我開材
    鈞公司的票據去外面借錢」、「我有時會託郭一隆郵寄」（
    見同上筆錄）。再被上訴人主張之借款日期係95年6月15日
    及96年12月6日，然此日期不僅與超峰快遞收送貨單上書寫
    之日期不符，也與原證二之兩張支票發票日期不符。又借款
    （匯款）金額為137萬6060元亦與二張支票金額共150萬元不
    符。另上訴人自95年1月10日進材鈞公司上班，每月薪資僅1
    萬6500元，96年7月1日調薪為1萬7280元（見本院卷第40頁
    ），如何可能有能力去借用材鈞公司的帳戶及支票向被上訴
    人借款高達150萬元？綜上，本借貸關係並非存於兩造之間
    ，而係存於材鈞公司與被上訴人間。另匯款之原因，不一而
    足，自不能徒以上訴人離開材鈞公司後，猶匯款予賴美珠，
    即認兩造間存有借貸關係。從而，被上訴人本於消費借貸之
    法律關係，請求上訴人給付借款，求為上訴人應給付所借款
    項137萬6060元之判決，即有未合，原審予以准許，自有不
    當，上訴意旨指摘原判決不當，核有理由，應予廢棄改判如
    主文第二項所示。
四、本件事證已臻明確，兩造其餘之陳述、攻擊防禦方法及舉證
    ，均對本判決之結果不生影響，爰不一一論述，附予敘明。
五、據上論結，本件上訴為有理由，依民事訴訟法第450條、第7
    8條，判決如主文。
中    華    民    國    99    年    12    月    14    日
                民事第五庭    審判長法  官  李寶堂
                                    法  官  鄭金龍
                                    法  官  黃永祥
以上正本係照原本作成。
不得上訴。
                                    書記官  陳如慧
中    華    民    國    99    年    12    月    15    日
                                                      Ｖ
附表：
┌──┬───┬─────┬─────┬─────┬─────┬─────┐
│編號│發票人│ 發 票 日 │ 提 示 日 │ 票面金額 │付  款  人│ 票據號碼 │
│    │      │          │          │（新台幣）│          │          │
├──┼───┼─────┼─────┼─────┼─────┼─────┤
│ １ │材鈞企│97年6月2日│97年6月2日│50萬      │彰化商業銀│CN0000000 │
│    │業有限│          │          │          │行水湳分行│          │
│    │公司  │          │          │          │          │          │
├──┼───┼─────┼─────┼─────┼─────┼─────┤
│ ２ │材鈞企│97年8月23 │98年4月24 │100萬元   │彰化商業銀│CN0000000 │
│    │業有限│日        │日        │          │行水湳分行│          │
│    │公司  │          │          │          │          │          │
└──┴───┴─────┴─────┴─────┴─────┴─────┘

司法院資訊處製作；財團法人民間司法改革基金會備份。
